【裁判字號】    97,重訴,251
【裁判日期】    980403
【裁判案由】    遷讓房屋
【裁判全文】
臺灣臺中地方法院民事判決  97年度重訴字第251號
原      告  乙○○
                        1
訴訟代理人  林坤賢律師
            邱華南律師
被      告  甲○
訴訟代理人  林宜慶律師
            黃世瑋律師
上  一  人
複  代理人  盧昱成律師
上列當事人間請求遷讓房屋等事件，本院於98年3月16日言詞辯
論終結，判決如下：
    主    文
被告應將坐落台中市○○區○○段132地號、133地號土地上如附
圖所示Ａ部分一樓建物（包含Ｃ部分二樓建物）全部騰空遷讓予
原告。
被告應自民國97年4月1日起至返還上項房屋之日止，按月給付原
告新台幣肆拾萬元。
訴訟費用由被告負擔。
本判決於原告以新台幣肆佰伍拾萬元供擔保後，得假執行。但被
告如以新台幣壹仟貳佰伍拾壹萬貳仟陸佰元為原告供擔保後，得
免為假執行。
    事 實 及 理 由
壹、程序部分：
    按訴狀送達後，原告不得將原訴變更或追加他訴。但上開規
    定於請求之基礎事實同一及擴張或減縮應受判決事項之聲明
    者無礙，民事訴訟法第255條第1項第2、3款定有明文。原告
    起訴原請求：「(一)被告應將門牌號碼為台中市西屯區市○○
    ○路295號房屋（即台中市○○區○○段251建號建物，其中
    部分面積約183 坪）全部遷讓交還原告。(二)被告應自民國（
    下同）97年3月31日起至交還上揭房屋之日止，按月給付原
    告新台幣（下同）40萬元之損害金。」，嗣於訴訟進行中，
    經本院會同兩造勘測現場後，原告更正其聲明為：「(一)被告
    應將坐落台中市○○區○○段132地號、133地號土地上如附
    圖所示Ａ部分一樓建物（包含Ｃ部分二樓建物）全部騰空遷
    讓予原告。(二)被告應自97年4月1日起至返還上揭房屋之日止
    ，按月給付原告40萬元之損害金。」，核原告上開更正，係
    因會同本院勘測後，基於同一基礎事實而擴張及減縮應受判
    決事項之聲明，與上開規定無違，應予准許，合先敘明。
貳、原告方面：
  一、聲明：除假執行供擔保之金額外，如主文所示。
  二、陳述略稱：
    (一)原告於96年8月17日向訴外人王劉美惠、曾李金鑰購買坐
      落台中市○○區○○段132地號、133地號二筆土地暨其上
      同段251建號建物（即門牌號碼台中市○○區○○路77號
      房屋），而取得上開房地所有權。原告於向王劉美惠、曾
      李金鑰買受上開房地時，王劉美惠、曾李金鑰即告知原告
      上開房地全部出租予第三人丁○○，故原告於取得上開房
      地所有權後，旋以所有權人之身分，於96年8月22日與丁
      ○○簽訂租約，將上開房地出租丁○○。詎97年3月31日
      原告與丁○○間租賃期間屆滿、並經丁○○交還上開房地
      ，原告正擬於上開土地設置圍籬時，被告竟出而聲稱其就
      前揭251建號建物如附圖所示Ａ、Ｃ部分（即嗣後申請設
      立門牌號碼台中市西屯區市○○○路295號部分，下稱系
      爭房屋）有租賃權存在，經原告質問丁○○後，丁○○始
      證實曾與被告簽訂租約，將系爭房屋轉租予被告，惟稱其
      與被告間之租約業已因被告自96年10月起即未付租金，而
      經其合法終止。按不論王劉美惠、曾李金鑰與丁○○所簽
      訂之租賃契約，或原告與丁○○所簽訂之租賃契約，均有
      未經出租人同意、丁○○不得將所承租之251建號房屋之
      全部或一部轉租他人之約定，則丁○○縱有將系爭房屋轉
      租予被告之事實，亦對原告不生效力，是被告占有系爭房
      屋，對原告而言自屬無權占有，原告自得依無權占有之規
      定，請求被告自系爭房屋遷出，將系爭房屋返還原告，並
      依不當得利及侵權行為之法律關係，請求被告按月給付相
      當租金之不當得利。至因被告迄仍無權占用系爭房屋，致
      造成原告無法按預定日期進行合建開工，而須延長貸款銀
      行每月所需繳交之利息及延緩取得合建所能獲得之利潤所
      受之重大損害，原告茲聲明保留對被告之請求。
    (二)退而言之，轉租之次承租人所取得之權利，不可能大於原
      承租人對出租人之權利，丁○○不論與王劉美惠、曾李金
      鑰或原告所簽訂之租賃契約，租賃期限均僅至97年3月31
      日止，因此被告向丁○○轉租系爭房屋，其約定租期逾97
      年3月31日部分亦無從對原告有所主張。
參、被告方面：
  一、聲明：
    (一)原告之訴及假執行之聲請均駁回。
    (二)如受不利判決，願供擔保免為假執行。
  二、陳述略稱：
    (一)上開房地原為訴外人丙○○、王足文、廖松冠三人（下稱
      丙○○等人）所共有，被告早於92年間，即以被告所經營
      舞廳之幹部林睿彬之名義，向丙○○等三人承租系爭房屋
      ，並由林睿彬與丙○○等三人之代理人丁○○簽訂租賃契
      約書，約定租賃期間自92年10月15日起至95年10月14日止
      、租期屆滿時承租人有優先續租權，並同意以被告之名義
      在所承租之部分設立夢中情人大舞廳（92年11月6日設立
      登記），上揭租約簽定後經隔間另申請「台中市西屯區市
      ○○○路295號」之門牌號碼，而與台中市○○區○○路
      77號房屋分開始用，客觀上已具公示性。被告所經營之舞
      廳就系爭房屋有優先續租權，為丙○○等人與丁○○所知
      之甚詳，詎丙○○等人竟無視被告舞廳之優先續租權，於
      與林睿彬間租賃期限尚未屆滿時，即逕於95年3月1日與丁
      ○○簽訂租賃契約，此不但徒生糾紛，且悖於一般租賃之
      慣例。嗣丁○○再於95年9月28日與被告就系爭房屋簽訂
      租賃契約，然此係被告所經營之舞廳基於行使與丙○○等
      人間租賃契約所約定之承租人優先續租權，故而另以被告
      名義締約，該租賃契約雖由丁○○與被告簽訂，然實際上
      丁○○仍為丙○○等人之代表人，故而該租賃關係實際上
      係存在於被告與丙○○等人間，此由林睿彬及被告先後與
      丁○○所簽訂之租賃契約所約定之租金均為40萬元即可得
      知，蓋如丁○○係轉租根本無利可圖，丁○○顯然無需大
      費周章使自己成為二房東，再由林睿彬與丙○○等人間租
      賃契約屆滿後，丙○○等人並未將押租金240萬元返還被
      告舞廳方面，益足見被告與丁○○簽訂租賃契約係行使承
      租人之優先承租權，租賃契約乃存在於被告與丙○○等人
      之間。從而，王劉美惠、曾李金鑰及被告嗣後輾轉取得上
      開房地所有權後，依買賣不破租賃之規定，兩造間就系爭
      房屋自有租賃關係存在。
    (二)退而言之，縱然被告與丁○○所簽訂之租賃契約，租賃關
      係存在於被告與丁○○間，然被告自92年10月起至97年間
      於系爭房屋有合法執照經營舞廳，為系爭房屋歷任所有人
      丙○○等人、王劉美惠、曾李金鑰及被告等均知情，丙○
      ○等歷任所有人既明知系爭房屋不但由原本作為遊藝場使
      用改做舞廳使用，且增設市○○○路295號之門牌號碼，
      然均無異議，足見丙○○等歷任所有人均同意丁○○將系
      爭房屋轉租予被告，則丁○○將系爭房屋轉租被告並非違
      法轉租。又丁○○於97年1月10日致被告之黎明郵局第17
      號存證信函，並未定相當期限催告被告支付租金，僅片面
      告知租期至97年3月31日止，不生合法終止租約之效果，
      且丁○○之本意乃在以240萬元之押金扺扣96年10月至97
      年3月之租金，故才以存證信函告知租期至97年3月31日止
      ，顯見97年3月31日前之租金被告並無欠繳之情事。嗣丁
      ○○雖再於97年5月22日以台中大全街559號存證信函催告
      被告繳納租金、逾期未繳則終止租約之表示，然丁○○於
      97年4月中旬、在被告並未欠繳97年3月31日前之租金之情
      況下，竟將系爭房屋斷水斷電，並以圍牆將系爭房屋四周
      圍起，致被告無法就系爭房屋為使用收益，違反出租人保
      持租賃物合於約定使用狀態之義務，被告自得主張同時履
      行抗辯，於丁○○恢復系爭房屋合於使用收益狀態前，被
      告自得拒絕給付租金，則盧漢終於97年5月22日所發之存
      證信函並未生合法終止租約之效果。
肆、兩造經整理並簡化爭點，其結果如下：
  一、兩造不爭執之事項：
    (一)原告於96年6月間向訴外人王劉美惠、曾李金鑰買受坐落
      台中市○○區○○段132、133地號土地暨其上同段251建
      號建物（即門牌號碼台中市○○區○○路77號房屋），並
      於96年8月17日辦妥所有權移轉登記。
    (二)原告之前手王劉美惠、曾李金鑰係於96年2月14日向訴外
      人丙○○、王足文、廖松冠買受系爭房地。
    (三)被告於95年9月28日簽訂一「房屋租賃契約書」，由被告
      以每月40萬元，承租系爭台中市西屯區市○○○路295號
      （面積約183坪）房屋，約定租賃期間自95年10月1日起至
      98 年9月30日止，該「房屋租賃契約書」所載之出租人為
      訴外人丁○○、承租人為被告甲○。
    (四)被告於原告取得系爭土地及房屋所有權後，未曾給付租金
      予原告。
  二、兩造爭執之事項：
    (一)被告於95年9月28日所簽訂之「房屋租賃契約書」，該租
      賃關係是存在於被告與丁○○之間、或係存在於被告與丙
      ○○、王足文、廖松冠之間？
    (二)兩造間就系爭房屋有無租賃關係存在？亦即原告取得系爭
      土地及建物所有權後，兩造間是否有民法第425條規定之
      適用？
伍、法院之判斷：
  一、原告主張丁○○於95年9月28日與被告簽訂「房屋租賃契
      約書」，將系爭房屋違法轉租予被告等語，為被告所否認
      ，並抗辯95年9月28日丁○○係以丙○○等三人代表人之
      身分與被告續約三年，故而該租賃契約應存在於被告與丙
      ○○等三人間。經查：
    (一)按租賃為債權契約，並不以出租人對於租賃物有處分權為
      要件，故出租他人之物或轉租，其租賃仍為有效，於租賃
      關係存續中，關於租賃上權利、義務之行使、負擔，概應
      由締結契約之名義人行使、負擔之，亦即租賃之法律關係
      僅拘束為契約當事人之出租人與承租人。經查，依卷附被
      告與丁○○所簽訂之房屋租賃契約書（見原告起訴狀所附
      證物三）所示，該房屋租賃契約書開宗明義即載明「立契
      約書人出租人丁○○（以下簡稱甲方）承租人甲○（以下
      簡稱乙方），因房屋租賃事件，訂立本契約.... 」，於
      上揭契約書末之當事人簽名欄亦載明「出租人（甲方）：
      丁○○」、「承租人（乙方）：甲○」，丁○○與被告並
      逕在各該出租人、承租人欄下簽名、捺指印，上揭契約書
      並無隻字片語提及丁○○係代丙○○等人與被告簽定租約
      之意旨，與民法有關代理之規定，須代理人表彰代理之意
      旨，而以本人名義為意思表示或受意思表示，法律行為之
      效果始直接對本人發生效力之規定，已有不合，被告抗辯
      上揭租賃契約係存在於丙○○等人與被告間，已難逕信。
      況丙○○等人並未授權丁○○將系爭房屋出租予被告，系
      爭房屋係由丁○○轉租予被告等情，業據丙○○到庭結證
      ：房屋蓋好後即出租訴外人廖松柏等經營餐廳、遊樂場及
      小鋼珠，廖松柏與丁○○是股東，後因廖松柏退出，由丁
      ○○接手，故而與丁○○簽定租約，是將朝富路77號整棟
      出租予丁○○，租金都是由丁○○直接給付，從不知有市
      ○○○路295號之門牌號碼，不認識林睿彬，亦從未委託
      丁○○代為出租房屋等語（見本院98年1月12日言詞辯論
      筆錄），核與丁○○到庭結證：朝富路77號房屋全部，均
      係由其向丙○○等人承租，於92年間再由其將部分房屋出
      租予林睿彬，林睿彬承租後開始經營舞廳，丙○○不可能
      與林睿彬簽約，因房屋是由其向丙○○承租後，林睿彬再
      向其承租，嗣於95年3月1日其再將經營舞廳的部分出租給
      被告，不知何時有市○○○路295號門牌，當時其係承租
      整棟房屋後，自己使用一部分，另一部分轉租出去等語，
      大致相符，對照丁○○係以自己之名義與被告簽訂租賃契
      約書，而有關租賃系爭房屋之押金、租金等，被告亦均係
      直接交付丁○○，復為被告所不爭執，丙○○上開證稱未
      將系爭房屋出租予被告、丁○○上開系爭房屋係由其向丙
      ○○等人承租後轉租予被告等語，應屬可採，則原告主張
      系爭房屋係由丁○○向丙○○等人承租後，再轉租予被告
      ，洵堪採信。
    (二)被告雖另以被告於95年9月28日與丁○○就系爭房屋簽訂
      租賃契約，係行使林睿彬與丙○○等人間租賃契約約定之
      優先續租權，並以為丁○○係代表丙○○等人與被告簽約
      等語，主張被告與丁○○於95年9月28日所簽訂租賃契約
      之租賃關係應存在於被告與丙○○等人之間。惟姑不論丙
      ○○等人並未將房屋出租予林睿彬，系爭房屋係由丁○○
      向丙○○等人承租後，再轉租予林睿彬，業經證人丙○○
      、丁○○到庭結證甚詳，已如前述，且依被告之抗辯，92
      年間租賃契約之承租人為林睿彬，95年9月28日出而與丁
      ○○簽定租約之人則為被告，基於租賃契約為債權契約，
      僅於締結契約之當事人間有其拘束力，在契約當事人已有
      變更之下，縱然承租後係供同一舞廳經營使用，亦無從認
      為被告與丁○○所簽訂之上揭租約係林睿彬所簽訂租賃契
      約之延續，而認為租賃關係存在被告與丙○○等人間。至
      被告主觀上縱有以為丁○○係代表丙○○等人與被告簽定
      系爭房屋之租賃契約，然此至多僅構成意思表示內容之錯
      誤，所涉者亦僅為被告是否撤銷其意思表示而已（民法第
      88條參照），亦不足使被告與丁○○所簽訂之上揭租賃契
      約直接對丙○○等人發生效力，被告抗辯其於95年9月28
      日與丁○○所簽訂之租賃契約書，其租賃關係應存在於被
      告與丙○○等人間，委屬無據。
  二、兩造間就系爭房屋並無租賃關係存在：
    (一)次按出租人於租賃物交付後，承租人占有中，縱將其所有
      權讓與第三人，其租賃契約，對於受讓人仍繼續存在，民
      法第425條第1項定有明文，此即所謂買賣不破租賃之原則
      。依上開規定僅承租人及租賃物受讓人得主張原租賃契約
      仍繼續存在，次承租人則無上開規定之適用，蓋與次承租
      人有租賃關係者乃承租人，轉租契約並不直接對出租人生
      拘束力。系爭房屋係由丁○○向丙○○等人承租後，再於
      95年9月28日轉租予被告，租賃關係乃存在於被告與丁○
      ○間，被告與丙○○等人間並無租賃關係存在，亦已詳如
      前述，則於原告輾轉取得系爭房屋所有權後，因被告僅為
      轉租之次承租人，自無民法第425條第1項規定之適用，被
      告抗辯依民法第425條之規定，兩造間就系爭房屋有租賃
      關係存在，已無足採。
    (二)被告雖另以王劉美惠、曾李金鑰及原告均明知系爭房屋不
      但由原本作為遊藝場使用改做舞廳使用，且增設市○○○
      路295號之門牌號碼，然均無異議，可知並非違法轉租，
      而被告與丁○○間之轉租契約尚未經丁○○合法終止等語
      ，抗辯其仍有占有使用系爭房屋之正當權源。然微論出租
      人知悉承租人違法轉租，而單純不行使終止契約、收回租
      賃物之權利，尚無從逕行推定為承諾轉租。況查，所謂轉
      租，乃指承租人不脫離原有租賃關係，而將租賃物一部或
      全部出租予次承租人使用、收益，故而次承租人之租賃權
      ，乃基於承租人之租賃權而生，於承租人之租賃權存續期
      間，次承租人就租賃物為使用收益，其地位相當於承租人
      之履行輔助人，故而，無論是否曾經出租人承諾轉租，次
      承租人就租賃物得為使用收益之權利，自無從超過承租人
      之權利。本件原告之前手王劉美惠、曾李金鑰於96年2月
      14日向丙○○、王足文、廖松冠買受上開房地，而取得系
      爭房屋之所有權，嗣原告再於96年6月間向王劉美惠、曾
      李金鑰買受上開房地，並於96年8月17日辦妥所有權移轉
      登記，而取得系爭房屋之所有權，為兩造不爭執之事實，
      已如前述，而於王劉美惠、曾李金鑰取得上開房地所有權
      後，王劉美惠、曾李金鑰即於96年3月1日與丁○○簽訂租
      賃契約，約定租期自96年3月1日起至97年3月31日止，原
      告取得上開房地所有權，改由原告與丁○○簽訂租賃契約
      ，約定租賃期限自96年9月1日起至97年3月31日止，有各
      該房屋租賃契約書（見原告起訴狀所附證物2、4），則不
      論王劉美惠、曾李金鑰或原告與丁○○間之租賃契約，其
      租賃期限均僅至97年3月31日止，則於丁○○與原告間之
      租賃契約因租期屆滿而終止時，被告基於丁○○之租賃權
      所生之次承租人使用收益租賃物之權利，亦隨同消滅而不
      得對出租人主張之，雖被告與丁○○間轉租契約約定之租
      期尚未屆滿，然此亦僅被告得否依債務不履行之法律關係
      向丁○○主張權利而已，尚不得以之對抗原告。因丁○○
      將系爭房屋轉租予被告，縱然曾經原告同意，而非屬違法
      轉租，亦因被告基於系爭房屋次承租人之地位得使用收益
      系爭房屋之權，已因丁○○與原告間之租賃契約已於97年
      3 月31日租期屆滿，租賃關係消滅而隨同消滅，則就兩造
      就丁○○將系爭房屋轉租予被告是否屬違法轉租、被告與
      盧漢中間之租賃契約是否經合法終止等爭執，即無再予論
      述之必要，附此敘明。
  三、基上，兩造間就系爭房屋並無租賃關係存在，系爭房屋係
      由丁○○承租後轉租予被告，且不論丁○○之轉租是否為
      違法轉租，因丁○○就系爭房屋之租賃權已於97年3月31
      日因租期屆滿而消滅，則自97年4月1日起，為系爭房屋次
      承租人之被告自無從再對原告主張有使用收益系爭房屋之
      正當權源。而系爭房屋迄仍由被告占有中，為被告所不爭
      執，且於本院勘驗現場時，係由被告之受雇人持鑰匙開門
      始得進入系爭房屋，足見系爭房屋仍在被告占有中，被告
      既無正當權源而占有、使用系爭房屋，則原告依民法第76
      7條之規定，訴請被告自系爭房屋遷出、並將房屋返還原
      告，於法自屬有據。
  四、末按依不當得利之法則請求返還不當得利，以無法律上之
      原因而受利益，致他人受有損害為其要件，故其得請求返
      還之範圍，應以對方所受之利益為度，非以請求人所受損
      害若干為準。而無權占有他人土地，可能獲得相當於租金
      之利益為社會通常之觀念，是請求人請求無權占有人返還
      占有土地所得之利益，參照本院61年台上字第1695號判例
      意旨，原則上應以相當於該土地之租金額為限。如前所述
      ，被告自97年4月1日起即無從再對原告主張有占有、使用
      收益系爭房屋之正當權源，其仍就系爭房屋為占有、使用
      ，則原告依民法第179條不當得利之規定，訴請被告自97
      年4月1日起至返還系爭房屋之日止，按月給付原告40萬元
      相當租金之不當得利，揆諸前開說明，亦屬有據。
  五、綜據上述，原告依民法第767條、第179條之規定，訴請被
      告自系爭房屋遷出、將系爭房屋返還原告，並請求被告給
      付自97年4月1日起至返還系爭房屋之日止，按月給付原告
      相當租金之40萬元不當得利，為有理由，應予准許。
  六、兩造均陳明願供擔保，請准為宣告假執行或免為假執行，
      經核均與規定相符，爰分別酌定相當之擔保金額予以宣告
      。
陸、結論：本件原告之訴為有理由，依民事訴訟法第78條、第39
    0條第2項、第392條，判決如主文。
中    華    民    國    98    年    4     月    3     日
                  民事第四庭    法  官  呂麗玉
正本係照原本作成。
如對本判決上訴，須於判決送達後20日內向本院提出上訴狀。
中    華    民    國    98    年    4     月    3     日
                                書記官


司法院資訊處製作；財團法人民間司法改革基金會備份。
